臺灣高等法院刑事判決
109年度上訴字第3737號
上  訴  人  
即  被  告  張宇文
選任辯護人  呂瑞貞律師
上列上訴人因違反毒品危害防制條例等案件，不服臺灣桃園地方
法院109年度重訴字第6號，中華民國109年7月30日第一審判決（
起訴案號：臺灣桃園地方檢察署108年度偵字第17153號、108年
度偵字第19376號），提起上訴，本院判決如下：
    主  文
原判決撤銷。
張宇文共同運輸第二級毒品，處有期徒刑柒年捌月。
扣案如附表編號1、2所示之甲基安非他命（驗餘總淨重參仟玖佰
陸拾伍點壹柒公克、連同包裝袋捌個）沒收、銷燬。
    事  實
一、張宇文（綽號傑哥）與真實年籍姓名不詳之成年男子，明知
    甲基安非他命係毒品危害防制條例所列管之第二級毒品，亦
    屬行政院依懲治走私條例第2 條第3 項授權公告「管制物品
    管制品項及管制方式」第1 點第3 款所列管制進出口之物品
    ，非經主管機關許可，不得持有、運輸及私運出口，仍基於
    共同運輸第二級毒品及私運管制物品出口之犯意聯絡，於民
    國107 年4 月間，推由張宇文出面，在桃園市中壢區中壢火
    車站對面之統一超商，向蔡蕙如、余芳綺提議以將甲基安非
    他命綑綁在身上之方式私運出口至日本，如運毒成功，每人
    可獲得報酬新臺幣（下同）8 萬元。蔡蕙如、余芳綺手頭不
    便，為牟取報酬而應允之，謀議既定，張宇文即提供微信聯
    絡帳號，供與蔡蕙如0000000000門號、余芳綺0000000000門
    號手機利用微信通訊軟體相聯繫，蔡蕙如、余芳綺則交出護
    照，並待張宇文指示辦理後續事宜。嗣於107 年6 月28日，
    張宇文透過微信通知蔡蕙如、余芳綺，相約在桃園市○○區○○
    路000 號1 樓摩斯漢堡店見面後，張宇文交付蔡蕙如、余芳
    綺各3 萬餘元，供2 人至桃園市○○區縣○路000 號7 樓五福
    旅行社購買機票、報名旅行團，並預支運輸毒品報酬每人5,
    000元，約明事成之後再支付每人7 萬5,000元。
二、107年7月2日凌晨1時許，張宇文先指示蔡蕙如、余芳綺前往
    桃園火車站待命，之後再指示蔡蕙如、余芳綺前往桃園市蘆
    竹區激點汽車旅館辦理入住手續，隨後張宇文與真實姓名年
    籍不詳之成年男子於當日清晨6 時許，攜帶附表編號1 、2 
    所示之甲基安非他命抵達激點汽車旅館，張宇文與該成年男
    子分工將附表編號1 、2 所示甲基安非他命捆綁、固定、藏
    置在蔡蕙如、余芳綺腹部、腰部及大腿後，張宇文即與蔡蕙
    如、余芳綺一同搭乘計程車前往桃園國際機場，行經桃園市
    蘆竹區洛陽街、桃園街路口附近之渣打銀行時，張宇文指示
    計程車暫停，並下車前往附近停放之AYQ-6520車號自小客車
    ，拿取蔡蕙如、余芳綺護照，再返回計程車暫停處，交付護
    照予蔡蕙如、余芳綺，並指示蔡蕙如、余芳綺直接前往桃園
    國際機場，搭乘長榮航空BR-132 號班機，以前揭夾藏甲基
    安非他命方式私運出口前往日本大阪，張宇文則駕車離開。
    蔡蕙如、余芳綺於同日上午9 時許，通過桃園國際機場第二
    航廈出境海關服務台受檢時，海關人員發覺有異而破獲，並
    經蔡蕙如、余芳綺供述及指認，循線查獲張宇文（蔡蕙如、
    余芳綺所涉共同運輸第二級毒品犯行，經本院108 年上訴字
    第896 號判決判處有期徒刑2 年，並附負擔緩刑5 年宣告確
    定）。
    理  由
 一、認定上訴人即被告張宇文犯罪之證據及理由
   ㈠被告於警偵及原審坦承於107 年7 月2 日清晨與真實姓名年
     籍不詳之成年男子至激點汽車旅館與證人蔡蕙如、余芳綺
     相見面，並於109年9月7日上訴理由狀一表示：「本件被告
     就涉犯修正前毒品危害防制條例第4條第2項之運輸第二級
     毒品罪嫌，被告願意認罪。」（本院卷第30頁至第31頁）
     ，於本院109年11月18日審判庭供稱：「現在承認犯罪」、
     「我在裡面好好反省」（本院卷第148頁、第152頁），復
     當庭提出書狀表示：運輸毒品案件被告做錯就要勇敢認錯
     （本院卷第155頁），坦承共同策劃運輸甲基安非他命出口
     犯行。
   ㈡證人蔡蕙如、余芳綺就其等先與綽號「傑哥」之被告相見面
     ，允諾將毒品甲基安非他命綑綁在身上私運至日本，以賺
     取報酬，嗣證人蔡蕙如以0000000000門號、余芳綺以00000
     00000門號手機，利用微信通訊軟體與被告相聯繫，並於 1
     07 年7 月2 日在桃園市蘆竹區激點汽車旅館，由被告與1
     名成年男子分工將毒品捆綁、固定、藏置於證人蔡蕙如、
     余芳綺身上，隨後被告與證人蔡蕙如等2人一同搭計程車離
     開激點汽車旅館，途中被告下車並拿取護照交付證人蔡蕙
     如等2人，再由證人蔡蕙如等2人一同前往桃園國際機場辦
     理出境手續，業據證人蔡蕙如、余芳綺於原審（原審卷第1
     50頁至第176頁）及本院證述明確，並有證人蔡蕙如使用之
     0000000000門號、余芳綺使用之0000000000門號微信通訊
     軟體翻拍照片、路口監視器錄影畫面在卷可參。有關「傑
     哥」身上有刺青，一直連到手臂（原審卷第162頁 、第177
      頁），並經證人蔡蕙如等2人於警偵、原審一致指證無訛
     ，核與原審拍攝被告赤裸上半身之彩色照片相同（原審卷
     第189頁至第193 頁）。證人蔡蕙如、余芳綺所證被告與真
     實年籍姓名不詳之成年男子共同參與運輸甲基安非他命出
     口之犯行，與被告自白情節相符，堪以採信。
　 ㈢證人蔡蕙如、余芳綺連同身上夾藏之毒品甲基安非他命，在
     我國桃園國際機場第二航廈出境海關服務台受檢時，舉止
     異常，為海關人員查獲，致無法出境，此有海關所查獲之
     現場翻拍照片、關務署臺北關收據及搜索筆錄、證人蔡蕙
     如等2人護照影本、入出境資料可以為證。
 　㈣證人蔡蕙如等2人夾藏之物品，經開拆檢視結果，各有4 包
     結晶狀物品，送請法務部調查局鑑定結果，其中證人蔡蕙
     如部分，均含第二級毒品甲基安非他命成分，合計淨重1,9
     77.84 公克（驗餘淨重1,977.11公克，空包裝總重59.02公
     克），純度79.8 ％，純質淨重1,578.32公克；其中證人余
     芳綺部分，亦均含第二級毒品甲基安非他命成分，合計淨
     重1,988.21 公克（驗餘淨重1,988.06公克，空包裝總重59
     .06公克），純度79.8 ％，純質淨重1,594.57公克，有法務
     部調查局107 年7月10 日調科壹字第10723208590號鑑定書
     在卷可稽（第16830號偵卷第116頁正
　　 反面）。
   ㈤綜上，被告運輸甲基安非他命、私運毒品闖關失敗之犯行，
     足以認定。　
 二、論罪之說明
   ㈠甲基安非他命屬毒品危害防制條例第2 條第2 項第2 款所列
     管之第二級毒品，同屬行政院依現行懲治走私條例第2 條
     第3 項授權公告「管制物品管制品項及管制方式」第1 項
     第3 款之管制進出口物品，不得運輸及私運進出口。而運
     輸毒品罪既遂、未遂之區分，以已否起運離開現場為準，
     如已起運離開現場，其運輸行為即已完成，不以達到目的
     地為既遂之條件（最高法院98年度台上字第3836號判決參
     看）；又懲治走私條例第2 條私運物品進出口罪，所謂出
     口，係指由我國航空機場、海港或陸地邊境向國外運輸者
     而言，其私運之方式，不論為空運、海運或陸運，或數方
     式併用，均屬之，如對於私運管制物品出口之構成犯罪事
     實，已開始實行者，即屬著手，而以運出國境為既遂（最
     高法院107年度台上字第3066號判決、108年度台上字第371
     6號判決參看）。
　 ㈡附表編號1、2所示第二級毒品甲基安非他命，自證人蔡蕙如
     等2人攜帶離開激點汽車旅館時，即已起運，屬運輸第二級
     毒品既遂；惟在我國機場為海關人員查獲，尚未及運出國
     境，僅止於私運管制物品出口未遂。是核被告所為，係犯
     毒品危害防制條例第4 條第2 項運輸第二級毒品既遂罪、
     懲治走私條例第2 條第2 項私運管制物品出口未遂罪，所
     犯2罪具有想像競合犯之關係。
 　㈢行為後法律有變更者，適用行為時之法律，但行為後之法律
     有利於行為人者，適用最有利於行為人之法律，刑法第2 
     條第1 項定有明文。有關新舊法之比較，最高法院29年上
     字第2799號原判例指出：「關於牽連犯之新舊刑法比較孰
     於行為人有利，應先就新刑法之目的方法各罪，定一較重
     之條文，再就舊刑法之目的方法各罪，定一較重之條文，
     然後再就此較重之新舊法條比較其輕重，以為適用之標準
     。」（同院24年上字第4553號原判例同旨）。想像競合犯
     ，與修正前之牽連犯同，均為裁判上之一罪，有關新舊法
     比較，同有適用。被告107年6月、7月行為時之毒品危害防
     制條例第4條第2項運輸第二級毒品罪，其法定刑為「無期
     徒刑或7年以上有期徒刑，得併科新臺幣1,000萬元以下罰
     金」，懲治走私條例第2 條第1 項之私運管制物品出口罪
     ，其法定刑為「7年以下有期徒刑，得併科新臺幣300萬元
     以下罰金」，依想像競合犯規定，從情節較重之運輸第二
     級毒品罪處斷。109年1月15日修正公布、同年7月15日施行
     之現行毒品危害防制條例，第4條第2項運輸第二級毒品罪
     ，法定刑提高為「無期徒刑或10年以上有期徒刑，得併科
     新臺幣1,500萬元以下罰金」，懲治走私條例第2 條第1 項
     法定刑依然，仍為「7年以下有期徒刑，得併科新臺幣300
     萬元以下罰金」，依想像競合犯規定，以毒品危害防制條
     例第4條第2項之處罰較重，應依運輸第二級毒品罪處斷。
     依前揭最高法院原判例所闡釋，從重處斷結果，行為時運
     輸第二級毒品罪法定刑為「無期徒刑或7年以上有期徒刑，
     得併科新臺幣1,000萬元以下罰金」，裁判時運輸第二級毒
     品罪法定刑為「無期徒刑或10年以上有期徒刑，得併科新
     臺幣1,500萬元以下罰金」，比較結果，以行為時法律處罰
     較輕，應適用修正前毒品危害防制條例第4條第2項論
　　 處。
 　㈣被告共同持有第二級毒品純質淨重逾20公克以上之低度行為
     ，為共同運輸第二級毒品之高度行為所吸收，不另論罪。
　 ㈤被告與真實姓名年籍不詳之成年男子及證人蔡蕙如、余芳綺
     ，就本件運輸毒品及私運管制物品出口犯行，有犯意聯絡
     與行為分擔，應論以共同正犯。
三、原判決之評斷　　 
　　原審以被告罪證明確，卻一再翻供，不知悔改，耗費司法資
    源，審酌ㄧ切情狀，量處有期徒刑9年，固非無見，然查，科
    刑判決旨在實現刑罰權之分配正義，故法院對有罪被告之科
    刑判決，應符合罪刑相當之原則，使輕重得宜，罰當其罪，
    以契合社會之法律感情，此所以刑法第57條明定科刑時應審
    酌一切情狀，尤應注意該條所列10款事項以為科刑輕重之標
    準，而其中刑法第57條第10款規定「犯罪後之態度」，包括
    犯人犯罪後坦白承認之態度在內，被告雖在警偵及原審堅決
    否認共同運輸毒品及私運管制物品出口犯行，然在上訴狀及
    本院準備程序及辯論期日，坦承錯誤、承認犯罪，有悔悟之
    心，原量刑之基礎已有變更，原審不及審酌，被告上訴指原
    審量刑過重，為有理由，應由本院撤銷改判。
四、被告其他上訴要旨
　㈠本件參與共同運毒者，除被告與證人蔡蕙如等2人外，尚有「
    陳孝儀」，本件係因陳孝儀倡議找人運送毒品，被告方介紹
    證人蔡蕙如等2人與陳孝儀認識，因扣案所有毒品均來自陳
    孝儀，請依毒品危害防制條例第17條第1項供出上手規定，
    減免被告刑責。
　㈡被告坦承犯行，請斟酌刑法第59條規定，酌減被告刑期。
五、被告其他上訴理由之評斷　　　
　㈠毒品危害防制條例第17條第1 項規定：「供出毒品來源，因而查獲其他正犯或共犯」，所謂之「供出毒品來源，因而查獲」，係指被告詳實具體供出毒品來源之有關資料，諸如前手之姓名、年籍、住居所、或其他足資辨別之特徵等，使調查或偵查犯罪之公務員因而對之發動調查或偵查並破獲者而言。而法院非屬偵查犯罪之機關，故不論被告在司法警察（官）調查、檢察官偵查或法院審判中供出毒品來源，事實審法院僅須於言詞辯論終結前，調查被告之供出行為，是否已因此使偵查機關破獲毒品來源，而符合減免其刑之規定，以資審認，倘無從期待偵查機關在法院辯論終結前因而破獲，事實審法院無庸自行追查其他正犯或共犯（最高法院109年度台上字第4645號判決參看）。被告指本件毒品源自「陳孝儀」，陳孝儀並分工參與綁紮毒品，屬運輸毒品出口之共犯等情，本院為查明真相，於109年11月11日審判庭，
　　借提「陳孝儀」到庭作證並供證人辨認，陳孝儀堅決否認於107年7月2日至激點汽車旅館與被告、證人蔡蕙如等2人見面(本院卷第117頁)，撇清與本件運毒案件有關；本院命陳孝儀脫下口罩後，被告辯護人詢問證人蔡蕙如等2人：「妳所謂之陌生男子，是否是在場證人席的陳孝儀？」證人蔡蕙如證稱：「不是在證人席的這名男子」（本院卷第115頁），證人余芳綺初表示：「應該是吧」，後表示：「有點久了，我忘記了。」（本院卷第118頁），均未確切指證到庭之陳孝儀參與本件運輸毒品走私犯行。因本院非偵查機關，被告復未提供資料供偵查犯罪權限機關偵辦，致無法認定破獲陳孝儀為本件運毒共犯，難以依毒品危害防制條例第17條第1 項供出上手規定減免被告刑責。
　㈡95年7月1日修正施行之刑法第59條，將原規定：「犯罪之情
    狀可憫恕者，得酌量減輕其刑。」修正為：「犯罪之情狀顯
    可憫恕，認科以最低度刑仍嫌過重者，得酌量減輕其刑。」
    其修正理由第1點表明：「現行第59條在實務上多從寬適用
    ，為防止酌減其刑之濫用，自應嚴定其適用之條件，以免法
    定刑形同虛設，破壞罪刑法定之原則。」足見立法者透過修
    法以規制法院從嚴適用刑法第59條之立法目的。本於權力分
    立及司法節制，裁判者自不宜無視該立法意旨，而於個案恣
    意以該條寬減被告應負刑責，俾維法律安定與尊嚴。實務上
    ，一向認刑法第59條所規定「犯罪情狀顯可憫恕，認科最低
    度刑仍嫌過重者，得酌量減輕其刑」，係指犯罪另有特殊之
    原因與環境，在客觀上足以引起一般人之同情，認為即予宣
    告法定最低度刑，猶嫌過重者，始有其適用，被告犯後自白
    犯罪、經濟因素、家庭狀況，僅得為從輕量刑之參考，不得
    作為刑法第59條酌量減刑之事由。因運輸毒品，助長毒品氾
    濫，戕害他人身心，危害社會治安及善良風氣至鉅，世界各
    國將之列為萬國公罪，一般人將運毒者視為社會毒瘤，無人
    對之同情；且本件運輸甲基安非他命總淨重幾近4公斤，如
    運毒至日本成功，將嚴重影響我國國際形象，證人蔡蕙如復
    於107年7月2日警詢證稱：「傑哥」在107年3月先問我跟余
    芳綺要不要運毒賺錢，我們同意後，「傑哥」開車來載我們
    ，在民宅將4包毒品綁在大腿2側及前腹2側，綁完後我當天
    就搭計程車前往松山機場前往韓國（第16830號偵卷第6頁正
    反面），證人余芳綺同日警詢亦證稱：我身上有綁5包毒品
    ，坐飛機前往韓國（第16830號偵卷第39頁正反面），證人
    蔡蕙如、余芳綺一致指證被告於107年3月唆使證人蔡蕙如等
    2人成功運毒至韓國；另被告於107年11月間，與真實姓名年
    籍不詳之成年男子共同自比利時國運輸合計淨重5,948.01公
    克之第二級毒品MDMA來台，經本院109年度上訴字第106號判
    決判處有期徒刑3年8月確定；是被告介入毒品甚深，涉及運
    輸毒品不僅1次，並非誤觸重典、偶一為之，如予以輕縱，
    有違禁絕毒品來源之刑事政策。被告犯罪情狀，在客觀上實
    不足引起一般人之同情，被告請求依刑法第59條規定酌減其
    刑，礙難允准。
六、量刑之說明
    爰以被告責任為基礎，審酌被告年輕力健，不思循正當途徑
    獲取所需，無視政府反毒決心，明知運輸甲基安非他命係違
    法重罪，為謀私利，與真實姓名年籍不詳之成年男子及證人
    蔡蕙如、余芳綺共同謀議鋌而走險，嚴重戕害我國聲譽，又
    本案被查獲之甲基安非他命重量將近4公斤，若非我國海關
    人員及司法警察人員細心與努力而查獲，如私運出境犯行得
    逞，後果不堪設想，兼衡被告於警偵及原審否認犯行，於本
    院坦承犯行之犯後態度，及其他一切情狀，量處有期徒刑7
    年8月。
七、沒收之說明
　㈠毒品危害防制條例第18條第1 項前段規定：「查獲之第一級
    、第二級毒品及專供製造或施用第一級、第二級毒品之器具
    ，不問屬於犯罪行為人與否，均沒收銷燬之」，採義務沒收
    主義，法院就第一級、第二級毒品應為沒收及銷燬之諭知。
　㈡附表編號1、2所示甲基安非他命8包，驗餘總淨重3,965.17公
    克，屬第二級毒品，依毒品危害防制條例第18條第1 項前段
    規定，宣告沒收、銷燬。盛裝前揭甲基安非他命之包裝袋8
    個，以現今採行之鑑驗方式，仍會殘留微量毒品而無法將之
    完全析離，應與第二級毒品甲基安非他命視為一體，依同規
    定併予沒收、銷燬。至於送驗耗費之甲基安非他命，既已滅
    失而不存在，自無宣告沒收銷燬之必要。
　㈢本院另案審理蔡蕙如、余芳綺運輸走私毒品，以108 年度上
    訴字第896 號確定判決諭知沒收銷燬扣案之甲基安非他命共
    8包，因沒收物之執行完畢與不存在，係屬二事，倘應沒收
    之物，雖經另案執行完畢，如其依然存在，依最高法院65 
    年度第5 次刑庭庭推總會決議，仍應予宣告沒收。本院電詢
    臺灣桃園地方檢察署贓物庫結果，扣案毒品現由其他機關領
    用，尚未返還（本院卷第83頁），是本案毒品依然存在，本
    院仍為沒收、銷燬之諭知，特加說明。
據上論斷，應依刑事訴訟法第369 條第1 項前段、第364 條、第
299 條第1 項前段、修正前毒品危害防制條例第4 條第2項、第1
8條第1項前段、懲治走私條例第2條第2 項、第1 項、刑法第2
條第1項前段、第11條、第28條、第55條，判決如主文。
本案經檢察官王兆琳提起公訴，檢察官羅松芳到庭執行職務。
中　　華　　民　　國　　109 　年　　12　　月　　2 　　日
     　　　　　　 刑事第九庭    審判長法　官  潘翠雪
                                      法　官  陳俞婷
                                      法　官  曾德水
以上正本證明與原本無異。
如不服本判決，應於收受送達後20日內向本院提出上訴書狀，其
未敘述上訴之理由者並得於提起上訴後20日內向本院補提理由書
（均須按他造當事人之人數附繕本）「切勿逕送上級法院」。
                                      書記官  陳怡君
中　　華　　民　　國　　109 　年　　12　　月　　3 　　日
附錄：本案論罪科刑法條全文　　　　　　　　　　　　　　　
修正前毒品危害防制條例第4 條第2項
製造、運輸、販賣第二級毒品者，處無期徒刑或七年以上有期徒
刑，得併科新臺幣一千萬元以下罰金。 　　　
懲治走私條例第2條第1項、第2項
私運管制物品進口、出口者，處七年以下有期徒刑，得併科新臺
幣三百萬元以下罰金。
前項之未遂犯罰之。 　　　

附表：
編號 扣 案 物 名 稱 備    註   1 第二級毒品甲基安非他命4 包，合計淨重1,977.84 公克（驗餘淨重1,977.11公克，空包裝總重59.02公克），純度79.8 ％，純質淨重1,578.32公克。 在蔡蕙如身上查獲。   2 第二級毒品甲基安非他命4 包，合計淨重1,988.21 公克（驗餘淨重1,988.06公克，空包裝總重59.06公克），純度79.8 ％，純質淨重1,594.57公克。 在余芳綺身上查獲。